ACORDAO-COMPLETO-2565403

ACÓRDÃO 3180/2023 ATA 11/2023 - PRIMEIRA CÂMARA

VISTOS, relatados e discutidos estes autos de tomada de contas especial instaurada pelo Fundo Nacional de Desenvolvimento da Educação (FNDE) em razão de irregularidades na execução dos recursos do Programa Nacional de Alimentação Escolar (PNAE) , exercício de 2008.
ACORDAM os ministros do Tribunal de Contas da União, reunidos em sessão da 1ª Câmara, diante das razões expostas pelo relator, em:
9.1. excluir da relação processual as empresas Dianju Distribuidora Atacadista de Alimentos Ltda., HS & J Comércio Serviços e Refeições Ltda., Júlio Prado Vasconcelos Comércio e Representações Ltda., Milamassas Indústria de Alimentos Ltda. - ME., O Mercadão Comércio e Prestação de Serviços Ltda., Pães e Massas Alimentícias Santa Cecília Ltda., Real Alimentos Indústria e Comércio Ltda., R & S Comércio de Alimentos Ltda. e Verdural Distribuidor de Verduras e Frutas Ltda;
9.2. acolher as alegações de defesa apresentadas pelos Srs. José Fernandes de Lima e Márcio Zylberman, excluindo-os do rol de responsáveis;
9.3. rejeitar as alegações de defesa apresentadas pelo Sr. Jorge Alberto Teles Prado;
9.4. julgar irregulares as contas do Sr. Jorge Alberto Teles Prado, com fundamento no art. 16, III, 'b' e 'c', da Lei 8.443/1992, e condená-lo ao pagamento das quantias a seguir especificadas, atualizadas monetariamente e acrescidas de juros de mora, calculados a partir das datas especificadas até a data do efetivo recolhimento, fixando o prazo de 15 (quinze) dias, a contar da notificação, para que comprove, perante o Tribunal (art. 214, III, 'a', do RI/TCU) , o recolhimento da dívida aos cofres do Fundo Nacional de Desenvolvimento da Educação, na forma da legislação em vigor:
	Data de ocorrência
	Valor histórico (R$) 

	30/12/2008
	584.760,73

9.5. aplicar ao Sr. Jorge Alberto Teles Prado a multa prevista no art. 57 da Lei 8.443/1992, no valor de R$ 130.000,00 (cento e trinta mil reais) , com a fixação do prazo de 15 (quinze) dias, a contar da notificação, para comprovar, perante o Tribunal (art. 214, III, 'a', do RI/TCU) , o recolhimento da dívida aos cofres do Tesouro Nacional, atualizada monetariamente desde a data deste acórdão até a do efetivo recolhimento, se for paga após o vencimento, na forma da legislação em vigor;
9.6. autorizar, desde logo, nos termos dos arts. 219, II, do RI/TCU e 28, II, da Lei 8.443/1992, a cobrança judicial das dívidas, caso não atendidas as notificações;
9.7. autorizar, desde logo, se requerido, com fundamento no art. 26 da Lei 8.443/1992, c/c o art. 217, §§ 1º e 2º, do RI/TCU, o parcelamento das dívidas em até 36 parcelas, incidindo, sobre cada parcela, corrigida monetariamente, os correspondentes acréscimos legais, fixando-lhe o prazo de 15 (quinze) dias, a contar do recebimento da notificação, para comprovar, perante o Tribunal, o recolhimento da primeira parcela, e de 30 (trinta) dias, a contar da parcela anterior, para comprovar o recolhimento das demais parcelas, devendo incidir, sobre cada valor mensal, atualizado monetariamente, os juros de mora devidos, no caso do débito, na forma prevista na legislação em vigor, alertando o responsável de que a falta de comprovação do pagamento de qualquer parcela importará o vencimento antecipado do saldo devedor, nos termos do § 2º do art. 217 do Regimento Interno deste Tribunal;
9.8. encaminhar cópia desta deliberação à Procuradoria da República no Estado de Sergipe, em cumprimento ao disposto no § 3º do art. 16 da Lei 8.443/1992;
9.9. enviar cópia deste acórdão ao Fundo Nacional de Desenvolvimento da Educação e aos responsáveis;
9.10. informar aos interessados que o inteiro teor da presente deliberação estará disponível para consulta no dia seguinte à sua oficialização, no endereço www.tcu.gov.br/acordaos.

Tomada de contas especial instaurada em razão de irregularidades na aplicação de recursos do Programa Nacional de Alimentação Escolar-PNAE transferidos pelo FNDE ao Estado de Sergipe.

Primeira Câmara

Governo do Estado de Sergipe.

3. Responsáveis: Jorge Alberto Teles Prado (XXX.051.905-XX).

13.1. Ministros presentes: Walton Alencar Rodrigues (Presidente), Jorge Oliveira e Jhonatan de Jesus.
13.2. Ministro-Substituto convocado: Augusto Sherman Cavalcanti.
13.3. Ministro-Substituto presente: Weder de Oliveira (Relator).

WEDER DE OLIVEIRA

Reproduzo a instrução da extinta Secretaria de Controle Externo de Tomada de Contas Especial (SecexTCE) , atualmente Unidade de Auditoria Especializada em Tomada de Contas Especial (AudTCE) , com os ajustes de forma pertinentes[footnoteRef:2]: [2:  Peças 170-172.] 
"INTRODUÇÃO
1.  Trata-se de tomada de contas especial instaurada pelo Fundo Nacional de Desenvolvimento da Educação (FNDE) , em razão de irregularidades ocorridas na execução dos recursos do Programa Nacional de Alimentação Escolar (PNAE) , transferidos pelo FNDE à Secretaria de Educação do Estado de Sergipe no exercício de 2008.
HISTÓRICO
2.  Verifica-se que, submetidos os autos ao descortino superior com proposta de mérito, o Exmo. Sr. ministro-relator Weder de Oliveira exarou Despacho (peça 53) , com entendimento de que não havia elementos para concluir pela a existência débito decorrente de superfaturamento, conforme inicialmente apontado na instrução da Secex/AM à peça 48, considerando, ainda, que o processo demandava esclarecimentos adicionais para a caracterização da irregularidade concernente à concessão indevida de revisão/reequilíbrio econômico-financeiro dos valores obtidos na licitação.
3.  Na instrução anterior (peça 73) , portanto, em atendimento ao determinado pelo relator para saneamento dos autos (peça 53, p. 8) , propôs-se a citação do ex-titular da Sead/SE, Sr. Jorge Alberto Teles Prado, solidariamente com os fornecedores identificados na tabela constante do parágrafo 41 do referido Despacho (peça 53, p. 6) , conforme abaixo:
a)   realizar a citação, com fundamento nos arts. 10, § 1º, e 12, I e II, da Lei 8.443/1992 c/c o art. 202, I e II, do RI/TCU, para que, no prazo de quinze dias, os responsáveis abaixo indicados, em decorrência das condutas praticadas, apresentem alegações de defesa e/ou recolham, aos cofres especificados, a quantia abaixo indicada, atualizada monetariamente a partir da respectiva data até o efetivo recolhimento, abatendo-se na oportunidade a quantia eventualmente ressarcida, na forma da legislação em vigor, que geraram as irregularidades demonstradas a seguir:
Débito relacionado ao responsável Sr. Jorge Alberto Teles Prado, Secretário de Estado de Administração de Sergipe no exercício de 2008, solidariamente com os fornecedores listados abaixo.
	Data
	Valor original (R$) 
	Valor atualizado do débito (sem juros) em 21/10/2020

	30/12/2008
	584.760,73
	R$ 1.093.268,66

Irregularidade: Atualização para maior de preço registrado, sem comprovar álea econômica extraordinária, na Ata de Registro de Preço 34/2007, oriunda do Pregão Presencial 7/2007, realizado no âmbito do Programa Nacional de Alimentação Escolar, exercício 2008. 
Evidências: Relatório de Auditoria FNDE 25/2011, item 1.4 (peça 2, p. 282-286) ; ata de registro de preço (peça 22, p. 38, 48 e 50) , 1ª e 2ª revisão de preço registrado (peça 21, p. 10-13) .
Normas infringidas: §3°, art. 12, Decreto 3.931, de 19/9/2001, vigente à época; 'd', inc. II, art. 65, da Lei 8.666/1993.
Cofre credor: Fundo Nacional de Desenvolvimento da Educação.
Conduta: Conceder a 1ª e 2ª revisão trimestral de preço em 1/2/2008 e 19/5/2008, respectivamente.
Nexo de causalidade: A concessão possibilitou a aquisição de produtos alimentícios com preços acima do acordado na Ata de Registro de Preços 34/2007, afrontando o Princípio da Economicidade e dando causa a provável dano ao Erário.
Culpabilidade: Não há excludentes de ilicitude, de culpabilidade e de punibilidade; é razoável supor que o responsável tinha consciência da ilicitude de sua conduta; era exigível conduta diversa da praticada.
Débito relacionado aos fornecedores listados na tabela abaixo, solidariamente com o Sr. Jorge Alberto Teles Prado:
	Fornecedor
	Data
	Valor original (R$) 
	Valor atualizado do débito (sem juros) em 21/10/2020 
 (R$) 

	Dianju Distribuidora Atacadista de Alimentos Ltda.
	30/12/2008
	16.239,33
	30.361,05

	HS & J Comércio Serviços e Refeições Ltda.
	30/12/2008
	100.188,96
	187.313,28

	Júlio Prado Vasconcelos Comércio e Representações Ltda.
	30/12/2008
	19.364,38
	36.203,64

	Milamassas Indústria de Alimentos Ltda - ME.
	30/12/2008
	2.652,65 
	4.959,39 

	O Mercadão Comércio e Prestação de Serviços Ltda. 
	30/12/2008
	1.852,00
	3.462,50

	Pães e Massas Alimentícias Santa Cecília Ltda.
	30/12/2008
	46.667,77
	87.250,06

	Real Alimentos Indústria e Comércio Ltda.
	30/12/2008
	38.452,00
	71.889,86

	R & S Comércio de Alimentos Ltda.
	30/12/2008
	355.373,94
	664.407,12

	Verdural Distribuidor de Verduras e Frutas Ltda.
	30/12/2008
	3.969,70
	7.421,75

	TOTAL
	584.760,73
	1.093.268,66

Irregularidade: Atualização para maior de preço registrado, sem comprovar álea econômica extraordinária, na Ata de Registro de Preço 34/2007, oriunda do Pregão Presencial 7/2007, realizado no âmbito do Programa Nacional de Alimentação Escolar, exercício 2008. 
Evidências: Relatório de Auditoria FNDE 25/2011, item 1.4 (peça 2, p. 282-286) ; ata de registro de preço (peça 22, p. 38, 48 e 50) , 1ª e 2ª revisão de preço registrado (peça 21, p. 10-13) .
Normas infringidas: §3°, art. 12, Decreto 3.931, de 19/9/2001, vigente à época; 'd', inc. II, art. 65, da Lei 8.666/1993.
Cofre credor: Fundo Nacional de Desenvolvimento da Educação.
Conduta: Fornecimento de produtos alimentícios com preços acima do acordado na Ata de Registro de Preços 34/2007.
Nexo de causalidade: O fornecimento de produtos alimentícios com preços acima do acordado na Ata de Registro de Preços afronta o Princípio da Economicidade, dando causa a provável dano ao Erário.
Culpabilidade: Não há excludentes de ilicitude, de culpabilidade e de punibilidade; é razoável supor que o responsável tinha consciência da ilicitude de sua conduta; era exigível conduta diversa da praticada.
4.  A proposta contou com a anuência do titular desta unidade (peça 75) , sendo promovida a citação do ex-gestor e das referidas empresas, conforme detalhado no despacho da Seproc à peça 168. Subsequentemente, o responsável principal, Sr. Jorge Alberto Teles Prado, apresentou suas alegações de defesa (peça 106) , bem assim como algumas das empresas arroladas neste processo (tabela à peça 168) .
5.  Concluídas, portanto, as providências inerentes às comunicações processuais com ciência válida dos responsáveis citados, retornaram os autos a esta unidade.
EXAME TÉCNICO
6.  O responsável, Jorge Alberto Teles Prado, por intermédio de seus representantes legais constituídos nos autos, apresentou defesa (peça 106) , em que postula, em síntese, pela prescrição do presente procedimento de tomada de contas especial, e que, a luz do ordenamento jurídico atual, não há como se caracterizar sua conduta como erro grosseiro, pois que, no caso concreto, não haveria como se exigir que o responsável agisse de maneira diversa.
Análise - da alegação pela prescritibilidade 
7.  O Supremo Tribunal Federal - STF, no Recurso Extraordinário - RE 636.886, fixou a tese, com repercussão geral reconhecida, de que 'é prescritível a pretensão de ressarcimento ao erário fundada em decisão de Tribunal de Contas' (Tema 899) . Em que pese o questionamento acerca da abrangência da tese ali firmada, no sentido de que se circunscreveria apenas ao processo de execução da condenação imposta pelo TCU (ou seja, inaplicável à pretensão de ressarcimento exercida no processo 'conhecimento' da TCE) , verifica-se que o STF, por meio de decisões prolatadas pelas suas duas turmas, tem decidido de forma reiterada que se aplica o prazo prescricional de 5 anos previsto na Lei 9.873/1999 às pretensões sancionatória e ressarcitória a cargo do Tribunal de Contas da União.
8.  Seja por aplicação direta ou por analogia, a orientação sufragada é no sentido de que o prazo de 5 anos é compatível com a tese de que a ação e a execução prescrevem no mesmo prazo (Súmula 150 do STF) , bem como com o fato de que a Lei 9.873/1999 - que regulamenta o exercício de ação punitiva pela Administração Pública Federal, direta e indireta - regeria integralmente a prescrição no âmbito do TCU. Quanto a este último aspecto, o ministro Luís Roberto Barroso, no voto exarado no julgamento do MS 32.201, embora tenha advertido que a atuação do TCU, em sua acepção clássica, não se qualifica como exercício do poder de polícia, ressaltou que a Lei 9.873/1999 assumiria vocação regulatória geral da prescrição do exercício da competência sancionadora da Administração Pública, sendo sua disciplina aplicável a qualquer ação punitiva da Administração Pública Federal, exceto àquelas esferas em que exista regulamentação específica. Ademais, em virtude da autonomia científica do Direito Administrativo, não haveria razão plausível para suprimir a omissão da Lei Orgânica do Tribunal de Contas da União, no tocante ao estabelecimento de um prazo prescricional próprio, valendo-se das normas de direito civil, e não das de direito administrativo.
9.  Eis algumas ementas que evidenciam o entendimento predominante do STF:
'Ementa: AGRAVO REGIMENTAL EM MANDADO DE SEGURANÇA. TOMADA DE CONTAS ESPECIAL. TRIBUNAL DE CONTAS DA UNIÃO. CONDENAÇÃO A RESSARCIMENTO AO ERÁRIO. PRESCRIÇÃO. MARCO INTERRUPTIVO. ART. 2°, II, DA LEI 9.873/1999. ATO INEQUÍVOCO DE APURAÇÃO DO FATO. DISCUSSÃO. DIREITO LÍQUIDO E CERTO. DEMONSTRAÇÃO. INOCORRÊNCIA. SUBSISTÊNCIA DA DECISÃO AGRAVADA. AGRAVO A QUE SE NEGA PROVIMENTO. I - As razões do agravo regimental são inaptas para desconstituir os fundamentos da decisão agravada, que, por isso, se mantêm hígidos. II - Aplicando-se a regulamentação da Lei 9.873/1999 ao caso concreto, observa-se que a pretensão sancionatória do TCU, em relação aos atos praticados pelo impetrante, levando-se em consideração a ocorrência de 5 causas interruptivas da prescrição, não teria sido fulminada pelo decurso do tempo. III - A pretensão do recorrente, fundada na discussão sobre os fatos apontados como marcos interruptivos da prescrição da pretensão punitiva da Administração Pública, refoge aos estreitos limites do mandamus, ante a ausência de liquidez e certeza do direito pleiteado. IV - Agravo regimental a que se nega provimento. MS 36067 ED-AgR. Órgão julgador: Segunda Turma. relator (a) : min. RICARDO LEWANDOWSKI. Julgamento: 18/10/2019.'
'Ementa: AGRAVO REGIMENTAL EM RECLAMAÇÃO. TRIBUNAL DE CONTAS DA UNIÃO. TOMADA DE CONTA ESPECIAL. PRESCRIÇÃO DA PRETENSÃO PUNITIVA. RECONHECIDA EM DECISÃO DO SUPREMO TRIBUNAL FEDERAL. PRESCRITIBILIDADE DO RESSARCIMENTO AO ERÁRIO FUNDADA EM DECISÃO DE TRIBUNAL DE CONTAS. AÇÃO DE IMPROBIDADE ADMINISTRATIVA COM PEDIDO DE RESSARCIMENTO JÁ EM CURSO. AGRAVO REGIMENTAL A QUE SE NEGA PROVIMENTO. I - O acórdão do TCU determinou a formação de processo administrativo para avaliarem, efetivamente, a eventual responsabilização do agravado para o ressarcimento do dano ao erário, contrariando, assim, autoridade desta Corte no MS 35.512/DF, uma vez que houve a concessão da segurança para declarar a ocorrência da prescrição da pretensão punitiva do TCU em relação às infrações imputadas a ele, destacando-se que a União poderia perseguir os valores referentes ao ressarcimento dos danos na esfera judicial. II - Agravo regimental a que se nega provimento. (Rcl 39497 AgR. Órgão julgador: Segunda Turma. relator (a) : min. RICARDO LEWANDOWSKI. Julgamento: 10/10/2020) .'
'Ementa: MANDADO DE SEGURANÇA. DIREITO ADMINISTRATIVO. TRIBUNAL DE CONTAS DA UNIÃO. SERVIDOR DA SECRETARIA DE SAÚDE DO ESTADO DO ACRE. FISCALIZAÇÃO OMISSA E DEFICIENTE NA EXECUÇÃO DE DOIS CONVÊNIOS FIRMADOS ENTRE A SECRETARIA ESTADUAL E O MINISTÉRIO DA SAÚDE. APLICAÇÃO DE MULTA. ARTS. 28, II, E 58, II, DA LEI 8.443/1992. ART. 268, II, DO REGIMENTO INTERNO DO TCU. PRESCRIÇÃO DA PRETENSÃO SANCIONATÓRIA. OCORRÊNCIA. APLICAÇÃO DA LEI 9.873/1999. PRECEDENTES DESTE STF. MEDIDA LIMINAR DEFERIDA E RATIFICADA NO EXAME DE MÉRITO. SEGURANÇA CONCEDIDA PARA AFASTAR A MULTA APLICADA. 1. A prescrição da pretensão punitiva do TCU é regulada pela Lei 9.873/1999, descabendo a aplicação do prazo decenal previsto na legislação civil (art. 205 do Código Civil) . Ao revés, incide o prazo quinquenal previsto na Lei 9.873/1999 (MS 32201, rel. min. Roberto Barroso, PRIMEIRA TURMA, DJe 7/8/2017; MS 35.512-AgR, rel. min. Ricardo Lewandowski, SEGUNDA TURMA, DJe 21/6/2019) . 2. In casu, na linha do parecer apresentado pelo Ministério Público Federal e da decisão liminar de minha lavra, é inequívoca a superação do prazo prescricional quinquenal. Os ilícitos apontados pela Corte de Contas ocorreram em julho de 2006, tendo o processo de auditoria sido instaurado em 9/10/2006. A ordem de citação do responsável para a audiência, por sua vez, ocorreu em 25/6/2007. Entretanto, a decisão condenatória recorrível foi exarada somente em 31/5/2016, data da prolação do Acórdão 3513/2016-TCU-Primeira Câmara. 3. Ex positis, CONCEDO A SEGURANÇA unicamente para afastar a sanção de multa aplicada ao impetrante, nos autos da Tomada de Contas Processo 023.288/2006-0, máxime da ocorrência de prescrição da pretensão punitiva do Tribunal de Contas da União. MS 35940. (Órgão julgador: Primeira Turma. relator (a) : min. LUIZ FUX. Julgamento: 16/06/2020) .'
10.  Essa orientação também foi seguida nas seguintes decisões monocráticas: MS 36.127-MC/DF e MS 35.940-MC/DF, rel. min. Luiz Fux; MS 35.294, MS 35.539/DF e MS 35.971-TP/DF, rel. min. Marco Aurélio; MS 34.256 MC/DF, MS 36.054-MC e MS 36.067-MC/DF, rel. min. Ricardo Lewandowski.
11.  O Supremo Tribunal Federal tem se pronunciado no sentido de reconhecer não só a aplicação da prescrição quinquenal com fulcro na interpretação da Lei 9.873/1999, mas também a incidência dos marcos interruptivos do prazo prescricional consignados na referida lei, tantas vezes quanto presentes os suportes fáticos (MS 32201, relator: min. Roberto Barroso) .
12.  Entendimento que também foi adotado nas seguintes decisões monocráticas: MS 36.054, MS 34.256-MC, MS 35.512 e MS 36.067-MC, todos de relatoria do min. Ricardo Lewandowski; MS 35.294, MS 35.539 e MS 35.971-TP, todos de relatoria do min. Marco Aurélio; MS 32.201, rel. min. Roberto Barroso, e MS 36.127-MC e MS 35.940-MC, min. Luiz Fux.
13.  Em relação ao termo inicial da contagem do prazo prescricional, o 'caput' do art. 1º da Lei 9.873/1999 oferece solução que não destoa do modelo adotado pelo TCU no incidente de uniformização de jurisprudência, em que se examinou a prescrição da pretensão punitiva, nos termos do Acórdão 1441/2016-TCU-Plenário (rel. min. Benjamin Zymler) , com a adição da particularidade de explicitar o caso de infrações permanentes ou continuadas:
a) Regra geral: 'data da prática do ato' (o que equivale a 'ocorrência da irregularidade sancionada') ;
b) Regra especial: 'no caso de infração permanente ou continuada, do dia em que tiver cessado'.
14.  A Lei 9.873/1999, no art. 2º, estabelece as causas interruptivas da prescrição punitiva, consoante abaixo transcrito, já na redação conferida pela Lei 11.941/2009:
'Art. 2º Interrompe-se a prescrição da ação punitiva:
I - pela notificação ou citação do indiciado ou acusado, inclusive por meio de edital;
II - por qualquer ato inequívoco, que importe apuração do fato;
III - pela decisão condenatória recorrível.
IV - por qualquer ato inequívoco que importe em manifestação expressa de tentativa de solução conciliatória no âmbito interno da administração pública federal.'
15.  O quadro a seguir indica alguns eventos processuais, ocorridos no curso de uma TCE (fase interna e externa) - instaurada em razão de irregularidades na aplicação de recursos da União transferidos a entes subnacionais - que poderiam ser enquadrados nas causas de interrupção da prescrição acima apontadas, sem prejuízo, é claro, de outras ocorrências fáticas elegíveis como marco interruptivo, a depender da forma de proceder de cada entidade ou órgão tomador de contas.
	I - pela notificação ou citação do indiciado ou acusado, inclusive por meio de edital;
	 (i) notificação no âmbito do procedimento administrativo de ressarcimento previamente à instauração da TCE;
 (ii) notificação efetuada pelo órgão tomador de contas acerca da instauração da TCE;
 (iii) citação efetuada pelo TCU.
*Data da ciência da notificação ou citação pelos responsáveis ou de publicação do edital no DOU.

	II - por qualquer ato inequívoco, que importe apuração do fato;
* procedimento que evidencie a apuração dos fatos irregulares, com o objetivo quantificar o dano e identificar possíveis responsáveis.
	 (i) relatório de sindicância ou PAD;
 (ii) relatório de apuração de irregularidades referente ao processo administrativo prévio à instauração da TCE;
 (iii) relatórios de fiscalização, pareceres, despachos, informações e memorandos relacionados à apuração dos fatos irregulares;
 (iv) relatório do tomador de contas;
 (v) relatório do controle interno; 
 (vi) termo de instauração ou designação de instauração da TCE;
 (vii) autuação da TCE no TCU; entre outras causas.
*Há quem inclua nesse grupo diligências que comprovam providências do responsável sobre as irregularidades investigadas.

	III - pela decisão condenatória recorrível.
	 (i) Verifica-se apenas no âmbito do TCU com a data da prolação do acórdão condenatório recorrível.

	IV - por qualquer ato inequívoco que importe em manifestação expressa de tentativa de solução conciliatória no âmbito interno da administração pública federal.
	 (i) pedido de parcelamento;
 (ii) pagamento parcial do débito;
 (iii) qualquer manifestação do responsável que demonstre claramente a sua intenção de recolher o débito.

16.  Bem se vê, portanto, que haveria uma multiplicidade de causas de interrupção da prescrição, conforme se depreende do art. 2º da Lei 9.873/1999. Tal exegese encontra respaldo em precedentes do STF, a exemplo do que se decidiu no julgamento do MS 36067 (rel. min. Ricardo Lewandowski) , com destaque para trecho do voto em que o relator reconhece cinco causas de interrupção da prescrição, in verbis:
' (...) Assim, faz-se necessário levar em consideração que, apesar de os fatos objeto da apuração conduzida pela Corte de Contas remontarem aos anos de 1999 e 2000, período no qual o impetrante era Secretário de Saúde municipal, o Tribunal de Contas da União deu prosseguimento à tomada de contas especial por ter constatado a ocorrência de 5 causas interruptivas da prescrição, a saber: a) relatório de auditoria em conjunto realizada pelo Denasus e pela Secretaria Federal de Controle, lavrado em 06/07/2001, sendo este, certamente, um ato inequívoco que importou a apuração do fato (art. 2º, II, da Lei n. 9.873/1999) ; b) instauração de Tomada de Contas Especial pelo FNS, ocorrida em 05/10/2005, sendo este também, certamente, um ato inequívoco que importou a apuração do fato (art. 2º, II, da Lei n. 9.873/1999) ; c) a autuação da presente Tomada de Contas Especial no âmbito do Tribunal de Contas da União, ocorrida em 12/08/2008, sendo este também, certamente, um ato inequívoco que importou a apuração do fato (art. 2º, II, da Lei n. 9.873/1999) ; d) o ato que ordenou a citação do responsável, ora impetrante, ocorrida em 12/07/2010 (art. 2º, I, da Lei n. 9.873/1999) ; e e) o exercício do poder punitivo ocorrido em 20/06/2012, data da prolação do Acórdão 1563/2012-TCU-Plenário (art. 2º, III, da Lei n. 9.873/1999) .'
17.  No caso concreto, tendo como parâmetro a tese firmada pelo STF, no RE 636.886, no sentido de que ambas pretensões do TCU (sancionatória e ressarcitória) sujeitam-se ao prazo prescricional de 5 anos previsto na Lei 9.873/1999, considerando, ainda, o sistema prescricional descrito na citada lei, inclusive as causas de suspensão e de interrupção da prescrição, verificam-se, conforme os elementos dos autos, dentre outros, os seguintes eventos processuais:
a)   Data da irregularidade - 2º revisão trimestral: 19/5/2008 (peça 21, p. 13-14) ;
b)   Relatório de Auditoria FNDE nº 25/2011: 5/9/2011 (peça 2, p. 276-300) ;
c)   Relatório do tomador de contas: 29/8/2014 (peça 6, p. 29-39) 
d)   Abertura da TCE: 5/5/2015 (peça 1, p. 1) ;
e)   Instrução do TCU, em que se responsabilizou o ex-gestor: 11/4/2017 (peça 26) 
f)   Ato ordenador da citação do responsável: 12/4/2017 (peça 28) .
g)   Despacho do relator, determinando saneamento dos autos: 21/8/2018 (peça 53) 
h)   Ato ordenador da nova citação com solidariedade das empresas: 21/10/2020 (peça 75) .
18.  Analisando-se, assim, a data da prática do ato irregular, em 19/5/2008, bem como os eventos processuais que se sucederam, conforme acima enumerados, os quais teriam o condão de interromper o curso do prazo prescricional, de acordo com o art. 2º da Lei 9.873/1999, observa-se que não teria transcorrido o prazo de 5 (cinco) anos entre cada evento processual interruptivo. Dessa forma, ainda que se leve em conta o entendimento sufragado pelo STF, no julgamento do RE 636.886, não teria ocorrido a prescrição da pretensão sancionatória e ressarcitória a cargo do TCU.
19.  Além disso, o caso tratado no RE 636.886 (tema 899 da repercussão geral) diz respeito à fase de execução judicial de deliberação do Tribunal de Contas, tanto assim que, para deslindá-lo, foi necessária a aplicação da Lei 6.830/1980 (Lei de Execuções Fiscais) , diploma legal evidentemente inaplicável à fase que antecede a formação do título executivo extrajudicial do TCU, caracterizada pela atuação do órgão de controle externo até a prolação do acórdão.
20.  Veja-se que foram opostos embargos declaratórios contra a referida decisão do STF, os quais foram rejeitados pela maioria da Suprema Corte (Plenário, Sessão Virtual de 13.8.2021 a 20.8.2021) , confirmando, portanto, a abrangência da deliberação prolatada na fixação do tema 899, razão por que se deve adotar a orientação prevalente no TCU, no sentido de que a matéria ali tratada alcançaria tão somente a fase judicial de cobrança do título extrajudicial, não atingindo os processos de controle externo, mantendo-se, desse modo,  a interpretação adotada pela Suprema Corte, em 2008, no Mandado de Segurança - MS 26.210, oportunidade em que foi definida a tese da imprescritibilidade das ações de ressarcimento ao erário:
'A suspensão pelo STF das demandas nas quais esteja em questão a prescritibilidade da pretensão de ressarcimento ao erário com base em decisão de tribunal de contas (RE 636.886/STF) alcança tão somente a fase judicial de cobrança do título extrajudicial, não atingindo os processos de controle externo em trâmite. Até julgamento definitivo em contrário pelo STF, permanece o entendimento do TCU acerca da imprescritibilidade das pretensões de ressarcimento decorrentes de tomadas de contas especiais.' (Acórdão 1267/2019-TCU-Plenário, relator: min. Aroldo Cedraz) .
'A suspensão pelo STF das demandas nas quais esteja em questão a prescritibilidade da pretensão de ressarcimento ao erário com base em decisão de tribunal de contas (RE 636.886/STF) alcança tão somente a fase judicial de cobrança do título extrajudicial, não atingindo os processos de controle externo em trâmite. Até julgamento definitivo em contrário pelo STF, permanecem imprescritíveis as pretensões de ressarcimento decorrentes de tomadas de contas especiais.' (Acórdão 7930/2018-TCU-Segunda Câmara, relatora: min. Ana Arraes) .
21.  Por outro lado, especificamente quanto à prescrição da pretensão punitiva, verifica-se que o Acórdão 1441/2016-TCU-Plenário, relator ministro Benjamin Zymler, que uniformizou a jurisprudência sobre essa questão, subordinou tal prescrição ao prazo geral indicado no art. 205, do Código Civil, que é de dez anos, contado da data de ocorrência da irregularidade sancionada, nos termos do art. 189, do Código Civil, sendo este prazo interrompido pelo ato que ordenar a citação, a audiência ou a oitiva do responsável.
22.  No caso em exame, não ocorreu a  prescrição da pretensão punitiva do TCU, uma vez que a irregularidade ora sancionada ocorreu em 19/5/2008, e o ato de ordenação da sua citação ocorreu em 12/4/2017.
23.  Portanto, diferente do entendimento esposado pelo responsável, não se configurou a prescrição nem tanto em relação à competência sancionatória deste Tribunal nem quanto em relação ao ressarcimento dos danos ao erário.
Análise - da alegação da ausência de erro grosseiro e da inexigibilidade de conduta diversa
24.  Cumpre abrir um parêntese para tratar da possível caracterização do dolo ou erro grosseiro, no caso concreto, tendo em vista a diretriz constante do art. 28 do Decreto-lei 4.657/1942 (Lei de Introdução à Normas do Direito Brasileiro - LINDB) acerca da responsabilização de agentes públicos no âmbito da atividade controladora do Estado. Desde a entrada em vigor da Lei 13.655/2018 (que inseriu os artigos 20 ao 30 ao texto da LINDB) , essa análise vem sendo incorporada cada vez mais aos acórdãos do Tribunal, com vistas a robustecer as razões de decidir que fundamentam a condenação de ressarcimento ao erário e a aplicação de sanções aos seus jurisdicionados.
25.  Nesse passo, o TCU, a fim de estabelecer o sentido e alcance da expressão 'erro grosseiro' e de melhor acomodar esse conceito jurídico indeterminado à sistemática de responsabilização no âmbito dos processos de Controle Externo, passou a se debruçar com mais frequência sobre a inteligência do art. 28 da LINDB. No ponto, as decisões até o momento proferidas parecem se inclinar majoritariamente para a equiparação conceitual do 'erro grosseiro' à 'culpa grave', isto é, para fins do exercício do poder sancionatório do TCU, tem-se considerado como erro grosseiro o que resulta de grave inobservância do dever de cuidado e zelo com a coisa pública (Acórdão 2391/2018-TCU-Plenário, relator: Benjamin Zymler, Acórdão 2924/2018-TCU-Plenário, relator: José Mucio Monteiro, Acórdão 11762/2018-TCU-Segunda Câmara, relator: Marcos Bemquerer, e acórdãos 957/2019, 1.264/2019 e 1.689/2019, todos do Plenário, relator Augusto Nardes) .
26.  Merece registro o esclarecimento inserido no Voto que fundamentou o Acórdão 2012/2022-TCU-Segunda Câmara, mais especificamente na passagem em que o ministro-relator Antônio Anastasia discorre sobre o padrão de comportamento que deve ser adotado como referencial para a caracterização do 'erro grosseiro' (ou 'culpa grave') , pois, ora o Tribunal o considera como aquele praticado por gestor público com 'padrão médio de diligência' (Acórdão 10679/2021-TCU-Primeira Câmara e 2.592/2021-Plenário, ambos tendo como relator o ministro Benjamin Zymler, Acórdão 1264/2019-TCU-Plenário, relator: Augusto Nardes e Acórdão 2599/2021-TCU-Plenário, relator: Bruno Dantas) , ora se utiliza como referência de erro grosseiro aquele que pode ser percebido ou evitado por pessoa com nível de diligência 'abaixo do normal' ou 'aquém do ordinário', conforme se decidiu nos seguintes arestos: Acórdão 2391/2018-TCU-Plenário, relator: Benjamin Zymler, Acórdão 3327/2019-TCU-Primeira Câmara, relator: Vital do Rêgo e Acórdão 4447/2020-TCU-Segunda Câmara, relator: Aroldo Cedraz.
27.  Registrada a divergência jurisprudencial acima, o ministro Antônio Anastasia defende que o correto seria considerar 'o erro grosseiro como culpa grave, mas mantendo o referencial do homem médio'. A nosso ver, esta é a interpretação que melhor se coaduna com o princípio fundamental da boa administração pública, visto que não seria razoável nem coerente exigir do agente público, por um lado, uma atuação de forma 'diligente e eficiente' (isso só para ficar no que estabece o § 8º do Decreto 9.830/2019) e, por outro, admitir que ele somente venha a ser responsabilizado por um dano que causou ao erário quando o erro que lhe é atribuído puder ser percebido por pessoa com nível de atenção 'aquém do ordinário'. Se tal entendimento prevalecesse, não haveria correspondência na relação entre deveres e responsabilidades. Ora, se for possível imaginar abstratamente que qualquer outra pessoa (no caso, um gestor) , exposta às mesmas circunstâncias, mas que empregasse um nível normal de diligência no seu trabalho, não cometeria a falha que o gestor hipotético apresentou, significa dizer, portanto, que este deixou de adotar um dever de cuidado objetivo que se esperaria da média de seus pares, o que não pode ser tratado como um erro desculpável (escusável) . Neste último caso, deixar de responsabilizá-lo administrativa e financeiramente pelos seus atos redundaria em aceitar uma métrica de reprovabilidade de condutas que apenas alcançaria os gestores que fossem minimamente diligentes, de forma que se criaria uma faixa de isenção de responsabilidade para aqueles que erraram abaixo da média dos demais administradores públicos, sujeitos a idênticos fatores externos, mas que não comentaram falhas que poderiam ser percebidas ou evitadas por gestores que agissem com grau mínimo de atenção, ou seja, com nível de diligência 'aquém do ordinário', mas suficiente para a identificação do denominado erro grosseiro.
28.  A despeito de ser uma exegese possível para o art. 28 da Lei de Introdução às Normas do Direito Brasileiro, conforme sinalizam alguns julgados do TCU acima referidos, fato é que o princípio constitucional de eficiência na gestão pública não poderia albergar um regime de responsabilização de agentes estatais que fosse complacente com o cometimento de erros resultante da aceitação de níveis de diligência 'abaixo da média' no desempenho da atividade administrativa. Balizar o nível de atenção que deve ser exigido daqueles que respondem pela gestão do patrimônio público pelo que é minimamente aceitável seria, por via oblíqua, também se conformar com um padrão de serviços públicos minimamente eficiente, ou com uma administração pública minimamente transparente ou minimamente honesta, enfim, referências de desempenho que não condizem com a exigência de geração de valores públicos que hoje a sociedade reclama dos serviços e servidores estatais.
29.  Portanto, o referencial do homem médio como parâmetro de aferição do erro grosseiro a que alude o art. 28 do Decreto-lei 4.657/1942, acrescido pela Lei 13.655/2018, precisa ser mantido e ratificado pela jurisprudência do TCU, conforme consignado no Voto que conduziu ao Acórdão 2012/2022-TCU-Segunda Câmara, da relatoria do ministro Antônio Anastasia. Desse modo, incorre em erro grosseiro o gestor público que falha nas mesmas circunstâncias em que o administrador médio não falharia, ou seja, quando a sua conduta afronta o dever de cuidado objetivo de dele se esperava, de acordo com a norma legal ou princípio aplicável, considerando as circunstâncias externas do caso concreto, na medida em que a 'régua' do nível normal (médio) de diligência esperado pode oscilar de acordo com os obstáculos e dificuldades reais que se apresentavam à época da prática do ato impugnado (art. 22 da LINDB) .
30.  No caso concreto, a análise dos autos, em particular das diversas manifestações dos agentes públicos responsabilizados e das instruções a esta precedentes, deixa claro que o cerne da questão se refere à homologação pelo titular da pasta da Secretaria de Administração de revisões trimestrais da Ata de Registro de Preços 34/2007, sem que tenha havido requerimentos justificados dos fornecedores ou comprovação de álea econômica extraordinária.
31.  Inicialmente, quanto ao dever relacionado à homologação, deve-se apontar o que já decidiu o TCU em caso recente:
'ACÓRDÃO
Acórdão 368/2022-TCU-Plenário (Pedido de Reexame, relator ministro Jorge Oliveira) 
ENUNCIADO
A autoridade homologadora é responsável solidariamente pelos vícios identificados nos procedimentos licitatórios, exceto se forem ocultos, dificilmente perceptíveis. A homologação se caracteriza como ato de controle da autoridade competente sobre todos os atos praticados na respectiva licitação. Esse controle não pode ser tido como meramente formal ou chancelatório, mas como ato de fiscalização.'
32.  Nesta linha, como bem observou o Ilustre relator em seu Despacho à peça 53, esperar-se-ia que o responsável analisasse cuidadosamente eventuais pedidos de revisões dos preços estabelecidos na Ata de Registro de Preço, somente concedendo-os em casos claramente justificados: 
'40.  A unidade instrutiva identificou o Sr. Jorge Alberto Teles Prado, ex-titular da Sead/SE, como responsável pelo dano, por ter sido signatário da autorização final para a 1ª e 2ª revisão trimestral. De fato, a assinatura dos documentos de revisão fez com que ele atraísse para si a responsabilidade pelo ato impugnado.
 (...) 
48.  O Decreto 3.931/2001, normativo que, à época, regia o registro de preços, não continha fundamentação para o aumento dos preços constantes da ata com base em simples pesquisa de mercado.
49.  Esta Corte, pela leitura sistemática do art. 12, § 1º, do mesmo decreto, com o art. 65, II, 'd', §§ 5º e 6º, da Lei 8.666/1993, e com o art. 37, XXI, da Constituição de 1988, admite a possibilidade de aumento dos valores constantes da ata de registro de preço caso comprovada a ocorrência de álea extraordinária econômica e extracontratual (vide Acórdão 25/2010-TCU-Plenário, relator ministro Benjamin Zymler, e 2861/2009-TCU-1ª Câmara, relator ministro Walton Alencar Rodrigues) .
50.  No caso em análise, porém, as revisões foram concedidas sem que houvesse comprovação da ocorrência de qualquer fato imprevisível, ou mesmo previsível, mas de consequências incalculáveis, que justificasse a alteração pretendida.
51.  O monitoramento trimestral dos preços dos produtos adquiridos, previsto nas cláusulas editalícias, não poderia se fundar em fato econômico ordinário, como, por exemplo, a mera variação inflacionária. Deveria ser realizado para manter a mesma relação econômico-financeira da época da proposta, caso identificados fatos supervenientes de ordem econômica, alheios à vontade dos contratantes e que pudessem repercutir no contrato firmado, causando desequilíbrio insuportável na relação encargo/remuneração. Tais fatos deveriam ter constado dos pedidos de revisão e, como já dito, deveria ter havido a devida análise por parte do gestor acerca de sua veracidade.
52.  Assim, procede a conclusão da unidade instrutiva, no sentido de que as revisões concedidas configuraram irregularidade, e que os pagamentos a maior representam débito.'
33.  Cabe mencionar, assim, que a Secex-AM já havia se posicionado sobre as irregularidades imputadas ao responsável, em análise constante da instrução com proposta de mérito à peça 48, conclusões estas acolhidas pelo relator (cf. se verifica do item 52 do Despacho do relator à peça 53, transcrito no parágrafo anterior) . Por relevante, copia-se abaixo a referida análise da unidade técnica:
'Análise
17.  A citação expedida para o Sr. Jorge Alberto não foi escorada em responsabilização objetiva. Ao contrário, a análise que motivou o ofício citatório foi fundamentada, demonstrando os elementos entre uma conduta sua, entendida como culpável, e o efeito danoso, de modo a registrar os requisitos de responsabilização subjetiva (ato com culpa, dano e nexo de causalidade entre ambos) . Portanto, não há que se falar em responsabilização objetiva do gestor.
17.1.  Como traz aos autos o próprio defendente (peça 31, p. 3) , ao transcrever decisão desta Corte, 'o fato de o ônus de provar a correta aplicação dos recursos caber ao administrador público não faz com que a responsabilidade deixe de ser subjetiva e torne-se objetiva'. Apenas ocorre que, com isso, dá-se cumprimento ao comando constitucional de accountability (Constituição, art. 70, parágrafo único) .
17.2.  A constatação de descumprimento de imperativo legal não se constitui em responsabilização objetiva. Na verdade, trata-se de cumprimento da missão constitucional dos tribunais de contas de emitir julgamento a respeito das contas que estão obrigados a prestar os gestores públicos. Seria inútil a Lei Maior mandar o tribunal julgar as contas se, ao constatar descumprimento de normas legais pelos administradores das contas julgadas, nada pudesse ser feito a pretexto de que tal julgamento seria por responsabilização objetiva - o que, frise-se, sequer é o caso.
17.3.  A culpabilidade configuradora da responsabilização subjetiva não requer dolo, bastando a culpa em sentido estrito (Código Civil, art. 186) . Aqui não se trata da tipificação criminal de condutas, visto que na seara de responsabilização civil - diferentemente da penal, que só de modo expresso admite a modalidade culposa dos crimes - basta a culpa (negligência, imperícia ou imprudência) para que responda o ofensor. Dessa forma, o conluio e as diferentes modalidades de corrupção não são os únicos mecanismos ensejadores de responsabilização perante os tribunais de contas.
17.4.  No caso sob análise o que deve ser perquirido é: a situação encontrada está amoldada aos critérios (normas legais e regulamentares) ? Caso não esteja, quais as causas? Em se constatando a omissão do gestor, por exemplo em seguir os ditames da legislação, este deve ser responsabilizado, presentes que estão a conduta irregular e culpável e o dano dela decorrente.
17.5.  Conforme mencionado pelo responsável (peça 38, p. 5) , 'o parâmetro costumeiramente adotado por esta Egrégia Corte de Contas é a comparação da conduta esperada de um homem médio, diligente e probo'. Neste caso, entende-se razoável esperar do gestor médio que não adote reajustes de preços registrados em ata, especialmente de maneira rotineira, com prejuízo para o erário, sem a demonstração da extraordinariedade da situação eventualmente motivadora dessa prática.
17.6.  As normas federais devem prevalecer para os processos relativos a recursos da União. Mas mesmo as normas estaduais trazidas pelo defendente (peça 38, p. 10-12) dão conta de que o simples reajuste de preços a cada pedido do fornecedor não é a única saída para a administração. Primeiramente que, se for o caso de repactuar, o fornecedor deve efetivamente demonstrar que incorreu em custos não previsíveis - do que não se afasta da intelecção da Lei 8.666/1993. Alternativamente, a administração tem a faculdade de, caso comprovada a necessidade de aumento dos preços registrados, liberar o fornecedor da obrigação, sem penalização, e convocar os demais participantes do certamente, na ordem da classificação, visando à igual oportunidade de negociação.
17.7.  Como se vê, também as normas estaduais se abstêm de dar suporte à sistemática elevação de preços registrados em ata por mero requerimento dos fornecedores, sem maior fundamentação. Por isso, espera-se das autoridades envolvidas o mínimo de diligência para verificar o cumprimento dos requisitos, etapas e efeitos previstos pela legislação para o pleito submetido à análise ou homologação.
17.8.  Em relação à jurisprudência do STJ aqui mencionada, deve-se ter em mente que os acórdãos citados tratam de casos de improbidade administrativa. A responsabilização dos agentes públicos em TCE prescinde de dolo, como já afirmado, bastando a configuração de culpa para que se dê ensejo ao dever de recompor o erário. Como já registrado, não se conseguiu elidir a falta de diligência esperada do gestor médio para evitar a ocorrência de dano ao erário na situação encontrada pela qual foi citado. Desse modo, configurado o dano, a conduta culposa do gestor e o nexo de causalidade entre ambos, resta impor-lhe a obrigação de ressarcimento.
18.  Em relação às causas alegadas para a concessão de reajuste dos preços registrados, não se pode esquecer que as dificuldades logísticas (envolvendo meios adequados de transporte, pessoal, combustíveis, perecibilidade dos gêneros, dentre outros) mencionadas pelo Sr. Jorge Alberto (peça 38, p. 17-20) não eram imprevisíveis. De fato, as obrigações dos fornecedores eram conhecidas desde o instrumento convocatório.
18.1.  Por isso, causa estranheza que as atividades inerentes ao negócio dos fornecedores e que fazem parte das obrigações conhecidas desde o início do processo licitatório possam ter o condão de afetar o equilíbrio econômico-financeiro dos contratos, sobretudo de maneira contumaz. Quanto ao impacto da logística, entende-se que os preços oferecidos nas propostas já incluíam tais questões, visto que a obrigação de entrega nas escolas era conhecida desde o início.
18.2.  Ademais, como já visto, mesmo nos permissivos da legislação estadual, o mero requerimento de reajuste pelos fornecedores não enseja o reajuste. Além de essa não ser a única opção da administração, caso ocorra deve ser devidamente comprovada, e não apenas deferida. Logo, carece de base lógica tal linha de argumentação.
18.3.  Na verdade, o acórdão mencionado pelo defendente (peça 38, p. 23) , menciona irregularidades nos exercícios de 2006 e 2007, portanto não se trata do mesmo objeto pelo qual foi citado neste processo.
18.4.  Quanto ao processo judicial, observa-se, nos documentos encaminhados pelo gestor (peça 38, p. 121-124) , que a absolvição se deu em razão do reconhecimento da ausência de atribuição do Secretário de Educação (réu no processo em questão) na condução dos procedimentos licitatórios do Estado de Sergipe, não tendo sido perquirida a materialidade delituosa em relação a outros agentes não integrantes do polo passivo processual. Além do que o denunciado naqueles autos não é o Sr. Jorge Alberto, logo as conclusões da Justiça Federal no processo em questão não têm impacto nesta TCE.
19.  Por último, cumpre esclarecer que o acórdão mencionado pelo defendente, por meio do qual suas contas foram julgadas regulares com ressalva (TC Processo 023.937/2009-4) não se referem à Ata de Registro de Preços 34/2007, não tratando, pois, dos mesmos fatos objetos de apuração nestes autos. Por esse motivo, não há coisa julgada no âmbito do Judiciário ou deste Tribunal que impeça o prosseguimento do feito em relação ao responsável.
19.1.  Analisadas suas alegações de defesa, conclui-se que não lograram afastar as imputações pelas quais foi citado. Portanto, permanecem os débitos relativos às ocorrências objeto da citação.'
34.  Cumpre, finalmente, salientar que a jurisprudência do TCU é firme no sentido de que devem ser obedecidos os preços registrados em ata, de forma que a revisão não funcione como forma de ajustar posteriormente os preços registrados aos preços de mercado, mas sem a necessária competitividade.
35.  No caso em tela, as irregularidades consistentes nas homologações de reajustes trimestrais das atas de registro de preços revelam elevado grau de reprovação da conduta do responsável, na medida em que a percepção da ilegitimidade de reajustes sucessivos nos preços registrados, à míngua da necessária comprovação de alteração de custos pelos solicitantes, não requer conhecimento especializado para identificar a contrariedade da solicitação em relação à regra fundamental de um processo licitatório segunda a qual a Administração Pública está vinculada aos preços da proposta vencedora, exceto nos casos de álea extraordinário, o que não se verificou no caso concreto. Portanto, refoge à noção de gestor público minimamente diligente a aceitação de majoração de preços registrados em ata, sem que reste comprovada qualquer circunstância externa ou excludente de culpabilidade que justifique a decisão do responsável, motivo pelo deve responder pelo prejuízo decorrente da ilegalidade cometida.
36.  Nesses casos, em que fica evidente a falta de compromisso com o dever de comprovar o correto emprego dos recursos repassados, a revelar grave inobservância de dever de cuidado no trato com a coisa pública, isto é, ato praticado com culpa grave, pois, na espécie, a conduta do responsável se distancia daquela que seria esperada de um administrador público com atenção normal, num claro exemplo de erro grosseiro a que alude o art. 28 do Decreto-lei 4.657/1942 (Lei de Introdução às Normas do Direito Brasileiro) , incluído pela Lei 13.655/2018 (Acórdão 1689/2019-TCU-Plenário, relator min. Augusto Nardes; Acórdão 2924/2018-TCU-Plenário, relator min. José Mucio Monteiro; Acórdão 2391/2018-TCU-Plenário, relator min. Benjamin Zymler) .
37.  Ante todo o exposto, propõe-se rejeitar as alegações de defesa apresentadas pelo Sr. Jorge Alberto Teles Prado, uma vez que não foram suficientes para elidir a irregularidade pela qual está sendo responsabilizado, julgando-se as contas irregulares, nos termos dos §§ 2º e 6º do art. 202 do RI/TCU, e condenando o responsável ao débito apurado e à multa prevista no art. 57, da Lei 8.443/1992.
Das outras partes responsabilizadas nos autos
38.  Quanto aos demais gestores arrolados no curso deste processo de TCE, os Srs. José Fernandes de Lima e Márcio Zylberman, conforme análise constante da instrução à peça 26, a Secex-AM concluiu que suas alegações de defesa deveriam ser acolhidas, julgando as contas regulares e dando-lhes quitação plena.
39.  No quer tange às empresas fornecedoras do Pregão Presencial 7/2007, cujas citações se processaram por força da autorização manifesta no pronunciamento da unidade à peça 75, de 21/10/2020, verifica-se que somente algumas delas apresentaram resposta com alegações de defesa, quais sejam, a Dianju Distribuidora Atacadista de Alimentos Ltda (peça 131) , Milamassas Indústria de Alimentos Ltda - ME (peça 122) , Pães e Massas Alimentícias Santa Cecília Ltda (peça 129) , e R & S Comércio de Alimentos Ltda (peça 143) .
40.  Cabe apontar que, o decurso de tempo superior a dez anos entre as condutas passíveis de sanção, ocorridas no ano de 2008, e a notificação dos responsáveis, ocorrida no ano de 2020, pode ter ocasionado prejuízo ao contraditório e à ampla defesa, entendendo esta unidade técnica ser possível enquadrar-se suas situações na hipótese prevista no art. 6º, inc. II, da IN/TCU 71/2012.
41.  No entanto, a despeito do decurso do prazo, como as aludidas empresas foram regularmente citadas neste processo, analisaram-se as defesas em deferência às alegações que foram apresentadas, sumarizando-se na tabela abaixo os argumentos de defesa apresentados pelas empresas para a irregularidade que lhes foi imputada nas referidas notificações citatórias:
	Empresa
	Tese de Defesa
	Localização nos Autos

	Dianju Distribuidora Atacadista de Alimentos Ltda
	Prescrição.
	peça 131. p. 5-7

		Prejuízo ao exercício do contraditório da ampla defesa.
	peça 131. p. 5

		Desequilíbrio econômico-financeiro (grande elevação do preço do produto nos mercados nacional e internacional) .
	peça 131. p. 7-13

	Milamassas Indústria de Alimentos Ltda - ME
	Prescrição.
	peça 122. p. 1-4

		Desequilíbrio econômico-financeiro (alta inflacionária dos preços das matérias-primas após a virada do ano) .
	peça 122. p. 4-5

	Pães e Massas Alimentícias Santa Cecília Ltda
	Prescrição.
	peça 129. p. 4-7

		Prejuízo ao exercício do contraditório da ampla defesa.
	peça 129. p. 5

		Ilegitimidade Passiva: são de responsabilidade da SGCC/SEAD as referidas alterações de preço
	peça 129. p. 9

	R & S Comércio de Alimentos Ltda
	Prescrição.
	peça 143. p. 2-9

		Fato já apreciado pela justiça federal, com absolvição da empresa.
	peça 143. p. 10-16

42.  Conquanto a questão da prescrição, levantada por todas as defendentes, já tenha sido adequadamente enfrentada na análise constante dos parágrafos 7 a 23, verifica-se haver sido suscitado pelas empresas, direta ou indiretamente, ao pleitearem a aplicação da prescritibilidade, a existência de prejuízo ao direito do exercício do contraditório e ampla defesa, decorrente do longo tempo decorrente (12 anos) entre os fatos e sua notificação pelo TCU.
43.  Cumpre salientar que, em decisão recente (Acórdão 5001/2022-TCU-Segunda Câmara, relator: ministro Aroldo Cedraz) , o TCU apreciou situação análoga, decidindo pela exclusão dos responsáveis da relação processual com base no referido regramento, conforme se verifica do trecho seguinte do Voto do Ilustre relator:
'6. Na fase externa, a SecexTCE promoveu a regular citação do ex-prefeito, de Luiz José dos Santos Filho (fiscal do contrato) , bem como da empresa O.P.F Construções Ltda. (contratada) , em caráter solidário.
7. Ao fim do exame de mérito destes autos, a Secex-TCE opinou pelo arquivamento do processo em relação a Luiz José dos Santos Filho e O.P.F Construções Ltda, e pela rejeição das alegações de defesa de José Lourenço Morais da Silva Júnior e irregularidade das contas desse responsável, com imputação do dano apurado, porém sem aplicação da multa do art. 57 da Lei Orgânica do TCU.
8. O representante do Parquet de Contas discordou apenas de que teria ocorrido a prescrição da pretensão punitiva em relação ao ex-prefeito, defendendo a aplicação da multa proporcional ao débito.
9. Manifesto-me, desde já, de acordo com as análises e conclusões expostas pela SecexTCE, incorporando os argumentos e os fundamentos constantes da instrução técnicas daquela unidade às minhas razões de decidir, à exceção da proposta de arquivamento em relação aos responsáveis retromencionados.
 (...) 
11. Em relação a Luiz José dos Santos Filho e O.P.F Construções Ltda., penso que, de fato, houve prejuízo ao contraditório e à ampla defesa, em razão do decurso de tempo superior a dez anos entre a ocorrência da irregularidade e a notificação dos responsáveis, com base no art. 6º, inc. II, da IN/TCU 71/2012. Todavia, penso que o desfecho mais adequado é o de excluir os responsáveis da relação processual, com fundamento no Acórdão 1995/2013-TCU-Plenário (rel. min. José Múcio Monteiro) .'
44.  Destarte, entende esta unidade técnica que é passível de acolhida a defesa das empresas no sentido de que o decurso de tempo superior a dez anos poderia ter causado prejuízo ao contraditório e à ampla defesa das responsáveis, nos termos da Decisão referenciada acima.
45.  Ainda, em relação às alegações de que a responsabilidade pelas alterações de preços residiria com o gestor público (ilegitimidade passiva das empresas) , cumpre esclarecer que os fornecedores foram responsabilizados por conduta diversa (conforme sumarizado anteriormente no item 3) , a saber, enquanto o titular da SEAD foi responsabilizado pela conduta 'conceder a 1ª e 2ª revisão trimestral de preço em 1/2/2008 e 19/5/2008, respectivamente', as empresas o foram pelo 'fornecimento de produtos alimentícios com preços acima do acordado na Ata de Registro de Preços 34/2007'. Quando contrataram com o poder público, as empresas sabiam que o valor praticado seria o registrado na Ata, não sendo cabível esperar, seja por liberalidade ou engano do administrador, receber valor superior ao acordado; significa recebimento indevido. Deve-se, portanto, rejeitar o argumento apresentado.
46.  Quanto à questão de potencial desequilíbrio econômico-financeiro decorrente da elevação dos preços de mercado dos produtos, por pertinentes, cumpre reprisar os seguintes trechos constantes da análise da defesa do gestor, realizada acima nos itens 32 a 35, que abrangeram os reajustes de preços então realizados:
a)   'O monitoramento trimestral dos preços dos produtos adquiridos, previsto nas cláusulas editalícias, não poderia se fundar em fato econômico ordinário, como, por exemplo, a mera variação inflacionária. Deveria ser realizado para manter a mesma relação econômico-financeira da época da proposta, caso identificados fatos supervenientes de ordem econômica, alheios à vontade dos contratantes e que pudessem repercutir no contrato firmado, causando desequilíbrio insuportável na relação encargo/remuneração. Tais fatos deveriam ter constado dos pedidos de revisão e, como já dito, deveria ter havido a devida análise por parte do gestor acerca de sua veracidade.'
b)   'a jurisprudência do TCU é firme no sentido de que devem ser obedecidos os preços registrados em ata, de forma que a revisão não funcione como forma de ajustar posteriormente os preços registrados aos preços de mercado, mas sem a necessária competitividade'
47.  Cabe, inicialmente, frisar que as empresas apresentaram defesa composta de alegações meramente retóricas e que as matérias jornalísticas apresentadas, mesmo que possam indicar variação dos preços de mercado, não tem por si só o condão de comprovar que as empresas experimentaram 'desequilíbrio insuportável na relação encargo/remuneração'. É inconteste que, para haver alteração dos preços em ata e para que as empresas pudessem ter o direito de receber pagamentos por preço superior ao acordado, as empresas deveriam tê-los comprovado à época em eventuais pedidos de revisão, que deveriam necessariamente ter sido analisados e deferidos pelo gestor, como bem frisa o relator em seu Despacho (peça 53) .
48.  A unidade técnica que elaborou a primeira instrução de mérito (peça 48) também deixou claro haver a necessidade, para o reajuste de preços registrados em ata, da 'demonstração da extraordinariedade da situação eventualmente motivadora dessa prática' e que 'se for o caso de repactuar, o fornecedor deve efetivamente demonstrar que incorreu em custos não previsíveis', destacando que 'as normas estaduais se abstêm de dar suporte à sistemática elevação de preços registrados em ata por mero requerimento dos fornecedores, sem maior fundamentação'.
49.  O ônus da comprovação da álea econômica extraordinária é ponto pacífico nesta Corte de Contas e, mesmo quando ocorrem eventos potencialmente causadores de desequilíbrio, como o alegado disparo de preços nos mercados internacionais, com reflexo no mercado nacional, o entendimento reinante é que a aplicação do reequilíbrio não é imediata, devendo ser bem fundamentada e comprovada a sua veracidade e necessidade, como atesta o trecho seguinte do Acórdão 1431/2017-TCU-Plenário, relator: ministro Vital do Rêgo:
'Cabe ao gestor, ao aplicar o reequilíbrio econômico-financeiro por meio da recomposição, fazer constar do processo análise que demonstre, inequivocamente, os seus pressupostos, de acordo com a teoria da imprevisão, juntamente com análise global dos custos da avença, incluindo todos os insumos relevantes e não somente aqueles sobre os quais tenha havido a incidência da elevação da moeda estrangeira, de forma que reste comprovado que as alterações nos custos estejam acarretando o retardamento ou a inexecução do ajustado na avença, além da comprovação de que, para cada item de serviço ou insumo, a contratada contraiu a correspondente obrigação em moeda estrangeira, no exterior, mas recebeu o respectivo pagamento em moeda nacional, no Brasil, tendo sofrido, assim, o efetivo impacto da imprevisível ou inevitável álea econômica pela referida variação cambial.'
50.  Por conseguinte, esta unidade técnica entende que devem ser rejeitadas as alegações de defesa apresentadas quanto à validade dos reajustes de preço com vista à obtenção do reequilíbrio econômico-financeiro.
51.  No que se refere, finalmente, à existência de processos na Justiça Federal, cabe esclarecer que apenas a sentença absolutória no juízo criminal fundada no reconhecimento da inexistência material do fato ou na negativa de autoria tem habilidade para impedir a responsabilização civil e administrativa do agente (Enunciado, Acórdão 6903/2018-TCU-Segunda Câmara, relatora Ministra Ana Arraes, Acórdão 131/2017-TCU-Plenário, relator ministro Walton Alencar Rodrigues) , prevalecendo a independência das instâncias em outras hipóteses. Em outras palavras, somente restaria prejudicada a competência exclusiva do TCU em verificar a boa e regular aplicação dos recursos federais nos casos estabelecidos nos incisos I e IV do art. 386 do Código de Processo Penal, in verbis: 
'Art. 386. O juiz absolverá o réu, mencionando a causa na parte dispositiva, desde que reconheça:
I - estar provada a inexistência do fato;
II - não haver prova da existência do fato;
III - não constituir o fato infração penal;
IV - estar provado que o réu não concorreu para a infração penal; (Redação dada pela Lei nº 11.690, de 2008) 
V - não existir prova de ter o réu concorrido para a infração penal; (Redação dada pela Lei nº 11.690, de 2008) 
VI - existirem circunstâncias que excluam o crime ou isentem o réu de pena (arts. 20, 21, 22, 23, 26 e § 1º do art. 28, todos do Código Penal) , ou mesmo se houver fundada dúvida sobre sua existência; (Redação dada pela Lei nº 11.690, de 2008) 
VII - não existir prova suficiente para a condenação.' (Incluído pela Lei nº 11.690, de 2008) 
52.  No caso concreto, verificou-se que a sentença proferida pela Justiça Federal (peça 169) foi embasada no art. V do CPP (cf. peça 169, p. 6) , prevalecendo, portanto, a regra geral, que é a incomunicabilidade das instâncias civil, penal e administrativa, e não restando, assim, vinculada a decisão administrativa proferida pelo TCU, em razão do princípio da independência das instâncias.
53.  Ante o exposto, entende-se cabível o acolhimento parcial das alegações de defesa apresentadas, tão somente no que tange ao prejuízo ao direito do exercício do contraditório e ampla defesa decorrente do decurso de prazo de 12 anos entre os fatos e sua notificação pelo TCU, propondo-se, com base no art. 6º, inc. II, da IN/TCU 71/2012, sejam as referidas empresas excluídas da relação processual, com fundamento no Acórdão 1995/2013-TCU-Plenário, relator: ministro José Múcio Monteiro.
CONCLUSÃO
54.  Em face da análise promovida na seção 'Exame Técnico', propõe-se rejeitar as alegações de defesa do ex-Secretário Estadual de Administração de Sergipe, o Sr. Jorge Alberto Teles Prado, uma vez que não foram suficientes para sanar as irregularidades a ele atribuída e nem afastar o débito apurado. 
55.  Verifica-se também que inexistem nos autos elementos que demonstrem a boa-fé do responsável ou a ocorrência de outras excludentes de culpabilidade, e que não houve a prescrição da pretensão punitiva, conforme análise já realizada.
56.  Destarte, sugere-se que as suas contas sejam julgadas irregulares, nos termos do art. 202, § 6º, do RI/TCU, com a imputação ao responsável Jorge Alberto Teles Prado do débito atualizado monetariamente e acrescido de juros de mora, nos termos do art. 202, § 1º do RI/TCU, descontado o valor eventualmente recolhido, com a aplicação da multa prevista no art. 57 da Lei 8.443/1992.
57.  Propõe-se, também, acolher as alegações de defesa dos Srs. José Fernandes de Lima e Márcio Zylberman, julgando as contas regulares e dando-lhes quitação plena.
58.  Quanto às empresas fornecedoras do Pregão Presencial 7/2007 responsabilizadas solidariamente com o agente público, quais sejam, Dianju Distribuidora Atacadista de Alimentos Ltda, HS & J Comércio Serviços e Refeições Ltda, Júlio Prado Vasconcelos Comércio e Representações Ltda, Milamassas Indústria de Alimentos Ltda - ME, O Mercadão Comércio e Prestação de Serviços Ltda, Pães e Massas Alimentícias Santa Cecília Ltda, Real Alimentos Indústria e Comércio Ltda, R & S Comércio de Alimentos Ltda e Verdural Distribuidor de Verduras e Frutas Ltda, propõe-se, com base no art. 6º, inc. II, da IN/TCU 71/2012, sejam as referidas empresas excluídas da relação processual, em virtude de prejuízo ao contraditório e à ampla defesa.
PROPOSTA DE ENCAMINHAMENTO
59.  Diante do exposto, submetemos os autos à consideração superior, propondo ao Tribunal:
c)   acolher as alegações de defesa apresentadas pelos Srs. José Fernandes de Lima e Márcio Zylberman;
d)   julgar regulares, com fundamento nos arts. 1º, I, 16, I, 17 e 23, I, da Lei 8.443/1992 c/c os arts. 1º, I, 207 e 214, I, do RI/TCU, as contas dos Srs. José Fernandes de Lima e Márcio Zylberman, dando-lhes quitação plena;
e)   excluir da relação processual, com base no art. 6º, II, da IN/TCU 71/2012, as empresas Dianju Distribuidora Atacadista de Alimentos Ltda.; HS & J Comércio Serviços e Refeições Ltda; Júlio Prado Vasconcelos Comércio e Representações Ltda; Milamassas Indústria de Alimentos Ltda - ME; O Mercadão Comércio e Prestação de Serviços Ltda.; Pães e Massas Alimentícias Santa Cecília Ltda; Real Alimentos Indústria e Comércio Ltda; R & S Comércio de Alimentos Ltda; Verdural Distribuidor de Verduras e Frutas Ltda;
f)   rejeitar as alegações de defesa apresentadas pelo Sr. Jorge Alberto Teles Prado;
g)   julgar irregulares, nos termos dos arts. 1º, I, 16, III, 'b' e 'c', da Lei 8.443/1992, c/c os arts. 19 e 23, III, da mesma Lei, as contas do responsável Sr. Jorge Alberto Teles Prado, condenando-o ao pagamento das importâncias a seguir especificadas, atualizadas monetariamente e acrescidas dos juros de mora, calculadas a partir das datas discriminadas até a data da efetiva quitação do débito, fixando-lhe o prazo de quinze dias, para que comprove, perante o Tribunal, o recolhimento das referidas quantias aos cofres do Tesouro Nacional, nos termos do art. 23, III, 'a', da citada lei, c/c o art. 214, III, 'a', do RI/TCU.
	Data
	Valor original (R$) 

	30/12/2008
	584.760,73

Valor atualizado do débito (com juros) em 7/10/2022: R$ 1.729.244,04.
h)   aplicar ao responsável Sr. Jorge Alberto Teles Prado, a multa prevista no art. 57 da Lei 8.443/1992 c/c o art. 267 do RI/TCU, fixando-lhe o prazo de quinze dias, a contar da notificação, para que comprove, perante o Tribunal (art. 214, III, 'a', do RI/TCU) , o recolhimento da dívida aos cofres do Tesouro Nacional, atualizada monetariamente desde a data do acórdão que vier a ser proferido por este Tribunal até a data do efetivo recolhimento, se paga após o vencimento, na forma da legislação em vigor;
i)   autorizar, desde logo, a cobrança judicial das dívidas, caso não atendidas as notificações, na forma do disposto no art. 28, II, da Lei 8.443/1992;
j)   autorizar também, desde logo, se requerido, com fundamento no art. 26, da Lei 8.443, de 1992, c/c o art. 217, §1º do RI/TCU, o parcelamento da (s) dívida (s) em até 36 parcelas, incidindo, sobre cada parcela, corrigida monetariamente, os correspondentes acréscimos legais, fixando-lhe o prazo de quinze dias, a contar do recebimento da notificação, para comprovar, perante o Tribunal, o recolhimento da primeira parcela, e de trinta dias, a contar da parcela anterior, para comprovar os recolhimentos das demais parcelas, devendo incidir, sobre cada valor mensal, atualizado monetariamente, os juros de mora devidos, no caso do débito, na forma prevista na legislação em vigor, alertando os responsáveis de que a falta de comprovação do recolhimento de qualquer parcela importará o vencimento antecipado do saldo devedor, nos termos do § 2º do art. 217 do RI/TCU;
k)   enviar cópia do acórdão a ser prolatado à Procuradoria da República no Estado de Sergipe, nos termos do § 3º do art. 16 da Lei 8.443/1992, c/c o § 7º do art. 209 do RI/TCU, para adoção das medidas cabíveis;
l)   enviar cópia do acórdão que vier a ser proferido ao Fundo Nacional de Desenvolvimento da Educação e aos responsáveis, para ciência;
m)   informar à Procuradoria da República no Estado de Sergipe, ao Fundo Nacional de Desenvolvimento da Educação e aos responsáveis que a presente deliberação, acompanhada do Relatório e do Voto que a fundamenta, está disponível para a consulta no endereço www.tcu.gov.br/acordaos, além de esclarecer que, caso requerido, o TCU poderá fornecer sem custos as correspondentes cópias, de forma impressa; e
n)   informar à Procuradoria da República no Estado de Sergipe que, nos termos do parágrafo único do art. 62 da Resolução TCU 259/2014, os procuradores e membros do Ministério Público credenciados nesta Corte podem acessar os presentes autos de forma eletrônica e automática, ressalvados apenas os casos de eventuais peças classificadas como sigilosas, as quais requerem solicitação formal".
O MP/TCU, representado pelo subprocurador-geral Lucas Rocha Furtado, manifestou-se conforme a seguir[footnoteRef:3]: [3:  Peça 173.] 
"Este representante do Ministério Público junto ao TCU manifesta-se de acordo com a proposta de encaminhamento apresentada pela Secex/TCE às páginas 18-19 da peça 170, observando que, embora aquela proposta tenha sido formulada antes da edição da Resolução TCU 344, de 11/10/2022, o exame acerca da prescrição das pretensões punitiva e de ressarcimento no caso ora em tela, realizado pela unidade técnica com base nos ditames da Lei 9.873, de 23/11/1999 (páginas 7-8 da peça 170) , levou a conclusões que se adequam às disposições daquela novel resolução do Tribunal".
É o relatório.

Rafael Resende de Andrade (OAB/SE 5.201), Bruno Vinícius Santiago de Sousa (OAB/SE 4.949) e outros, representando Pães e Massas Alimentícias Santa Cecilia Ltda. e Dianju Distribuidora Atacadista Eireli; Camila Gomes Dantas, representando Milamassas Indústria de Alimentos Eireli; Leonardo Oliveira Souza (OAB/SE 7.173), André Oliveira Barros (OAB/SE 10.666) e outros, representando Verdural Distribuidora de Verduras e Frutas Eireli e O Mercadão Comércio e Prestação de Serviços Eireli; Camila Gomes de Lima (OAB/DF 35.185), representando José Fernandes de Lima; Rodrigo Fernandes da Fonseca (OAB/SE 6.209), Cristiano Miranda Prado (OAB/SE 5.794) e outros, representando Jorge Alberto Teles Prado; Sidney Amaral Cardoso (OAB/SE 2.498) e Frederico Costa Nascimento de Morais e Silva (OAB/SE 3.021), representando Márcio Zylberman; Roberto Wagner de Gois Bezerra (OAB/SE 8.321) e Roberto Wagner de Gois Bezerra Filho (OAB/SE 6.193), representando R & S Comércio de Alimentos Eireli.

Subprocurador-Geral Lucas Rocha Furtado.

TOMADA DE CONTAS ESPECIAL. FNDE. TRANSFERÊNCIA DE RECURSOS PARA O PNAE 2008. ESTADO DE SERGIPE. IMPUGNAÇÃO PARCIAL DAS DESPESAS. CITAÇÕES. ACOLHIMENTO DAS ALEGAÇÕES DE DEFESA DE DOIS RESPONSÁVEIS. EXCLUSÃO DE RESPONSÁVEIS DA RELAÇÃO PROCESSUAL. REJEIÇÃO DAS ALEGAÇÕES DE DEFESA DE UM RESPONSÁVEL. CONTAS IRREGULARES. DÉBITO E MULTA.

TOMADA DE CONTAS ESPECIAL (TCE)

Secretaria de Controle Externo de Tomada de Contas Especial (SecexTCE).

Em exame, tomada de contas especial instaurada pelo Fundo Nacional de Desenvolvimento da Educação (FNDE) , em desfavor do Sr. José Fernandes de Lima, ex-secretário de Educação do estado de Sergipe (gestão 2008-2009) , em razão de irregularidades ocorridas na aplicação dos recursos repassados pelo FNDE à Secretaria de Educação do Estado de Sergipe (Seed/SE) para execução do Programa Nacional de Alimentação Escolar (Pnae) no exercício de 2008, para atendimento da rede estadual de educação sergipana, abrangendo alunos matriculados em creches, pré-escolas e escolas do ensino fundamental, inclusive as indígenas e as localizadas em áreas remanescentes de quilombo, totalizaram R$ 5.714.068,80[footnoteRef:2], assim discriminados: [2:  Peça 1, p. 5-7, peça 2, p. 396, e peça 8.] 
	PROGRAMA
	RECURSOS (R$) 

	Pnae-Fundamental
	5.445.316,80

	Pnae-Creche
	3.608,00

	Pnae-Indígena
	8.008,00

	Pnae-Pré escola
	208.824,00

	Pnae-Quilombola
	48.312,00

	TOTAL
	5.714.068,80

Para aquisição dos gêneros alimentícios destinados aos programas de alimentação escolar da Seed/SE, foi realizado o pregão 7/2007, do qual resultou a ata de registro de preços 34/2007. A equipe de auditoria do FNDE registrou que não foram localizados o instrumento do contrato, a ata de registro de preços e seus aditamentos[footnoteRef:3]. [3:  Peça 2, p. 286.] 
A Seed/SE encaminhou a prestação de contas em 26/2/2009[footnoteRef:4]. [4:  Peça 1, p. 7 e 55.] 
Tendo em vista o parecer emitido pelo Conselho de Alimentação Escolar propugnando a irregularidade das contas do Pnae/2008[footnoteRef:5], Seed/SE foi incluída no rol de entidades a serem fiscalizadas pela auditoria interna do FNDE no exercício de 2011. [5:  Peça 1, p. 61-77.] 
Após a realização da referida auditoria, apurou-se a ocorrência, em 2008, das irregularidades assim detalhadas[footnoteRef:6]: [6:  Relatório de auditoria FNDE 25/2011, peça 2, p. 276-301, e Informação 93/2012-Daesp/Copra/CGCAP/Difin/FNDE, peça 2, p. 362.] 
a) falhas na concessão de reequilíbrio econômico-financeiro, calculado em R$ 497.107,24[footnoteRef:7]; [7:  Conforme o relatório de auditoria FNDE 25/2011, alguns ajustes realizados nos preços unitários foram favoráveis ao estado, de modo que se entendeu que o valor correspondente deveria ser abatido do débito, conforme a seguir: "verifica-se que, com os pagamentos a menor, houve uma 'economia' de R$ 40.985,72, e com os pagamentos a maior, houve um 'prejuízo' de R$ 538.092,96, ou seja, após os realinhamentos de preços efetuados pela Administração, houve um acréscimo de R$ 497.107,24 que é a diferença entre R$ 538.092,96 e R$ 40.985,72" (peça 2, p. 284) .] 
b) não comprovação de distribuição de gêneros alimentícios em oito unidades escolares e a não devolução dos recursos ao FNDE, totalizando prejuízo estimado em R$ 100.364,00[footnoteRef:8]; [8:  Relatório de auditoria FNDE 25/2011, peça 2, p. 287-291.] 
c) sobrepreço na aquisição de gêneros alimentícios, calculado em R$ 295.238,07[footnoteRef:9]. [9:  Relatório de auditoria FNDE 25/2011, peça 2, p. 291-295.] 
Diante da ausência de justificativas suficientes para elidir as irregularidades e da não devolução dos recursos, foi instaurada esta TCE, sob o seguinte fundamento[footnoteRef:10]: "impugnação parcial de despesas (falhas na execução contratual, ausência de controle de distribuição dos gêneros alimentícios às escolas, no exercício de 2008, e sobrepreço na aquisição de gêneros alimentícios) ". [10:  Peça 3, p. 8-14.] 
O tomador de contas[footnoteRef:11] responsabilizou o Sr. José Fernandes de Lima, ex-secretário de Educação do estado de Sergipe (gestão 2008-2009) , imputando-lhe débito no valor de R$ 892.709,31. [11:  Relatório de TCE 182/2014, peça 6, p. 29-39.] 
O órgão de controle interno anuiu às referidas conclusões[footnoteRef:12]. [12:  Peça 6, p. 47-52.] 
II
No âmbito desta Corte de Contas, a extinta Secex-AM, que atuou nos autos devido à redistribuição realizada em decorrência da portaria-Segecex 25/2015, promoveu a citação do Sr. José Fernandes de Lima em relação ao valor de R$ 100.364,00, tendo caracterizado sua conduta da seguinte maneira: "não ter zelado pelo adequado controle de distribuição dos gêneros alimentícios às escolas, contrariando o dever constitucional e legal de cuidar do patrimônio público confiado pela sociedade aos gestores incumbidos desse mister, frustrando os objetivos do Pnae (CF/88, arts. 37 e 70, parágrafo único; Lei 8.429/1992, art. 10, X; Resolução FNDE 32/2006 arts. 19, XXI e 20, §9º) "[footnoteRef:13]. [13:  Ofício 30/2016-TCU/Secex-AM, peça 14.] 
A unidade instrutiva citou, também, o Sr. Márcio Zylberman, superintendente geral de compras centralizadas da Secretaria de Administração do estado de Sergipe (Sead/SE) , em relação ao débito no valor de R$ 792.345,31, por "ter deferido irregularmente pedidos de revisão de preços e de recomposição do equilíbrio econômico-financeiro insuficientemente embasados, inaptos a comprovar o permissivo legal contido no art. 65, inciso II, alínea 'd' da Lei de Licitações"[footnoteRef:14]. [14:  Ofício 31/2016-TCU/Secex-AM, peça 13.] 
Ao analisar a defesa apresentada pelo Sr. José Fernandes de Lima, a Secex-AM considerou que foi suficientemente comprovada a distribuição dos gêneros alimentícios em oito unidades escolares, sendo que os recursos que sobraram em algumas escolas foram reprogramados para os exercícios seguintes, conforme demonstrativos sintéticos anuais de 2007 a 2009. Por esse motivo, concluiu que "a alegação de defesa pode ser acatada, desfazendo-se o fundamento do débito ora imputado ao Sr. José Fernandes de Lima".
Por sua vez, o Sr. Márcio Zylberman, em suas alegações de defesa, apresentou documentação comprobatória de que a autorização final para as revisões de preço inquinadas não foi por ele assinada, mas, sim, pelo próprio secretário de Administração, Sr. Jorge Alberto Teles Prado[footnoteRef:15]. [15:  Peça 21, p. 10-14.] 
Assim, a secretaria concluiu que deveria citar o secretário de Administração à época, Sr. Jorge Alberto Teles Prado[footnoteRef:16], fazendo-se ajustes no detalhamento das irregularidades e na composição do débito, nos seguintes termos: [16:  Peça 26.] 
a) ocorrência: "superfaturamento na aquisição de gêneros alimentícios registrados na Ata de Registro de Preços 34/2007, oriunda do Pregão Presencial 7/2007, realizado no âmbito do Programa Nacional de Alimentação Escolar, exercício 2008". Valor: R$ 295.629,63.
b) ocorrência: "atualização para maior de preço registrado, sem comprovar álea econômica extraordinária, na Ata de Registro de Preço 34/2007, oriunda do Pregão Presencial 7/2007, realizado no âmbito do Programa Nacional de Alimentação Escolar, exercício 2008, gerando diferença de preço nos seguintes produtos". Valor: R$ 538.092,96.
Realizada a citação do Sr. Jorge Alberto Teles Prado e examinadas as alegações apresentadas, a unidade técnica elaborou proposta de mérito, propondo rejeitar as alegações, considerando que não foram suficientes para sanar as irregularidades constatadas, julgar irregulares as contas do responsável e condená-lo ao pagamento de débito e da multa prevista no art. 57 da LO/TCU. 
Com relação aos Srs. José Fernandes de Lima e Márcio Zylberman, propôs o acatamento das alegações de defesa, julgamento pela regularidade das contas[footnoteRef:17].  [17:  Peças 48-50.] 
O Ministério Público de Contas aquiesceu à referida proposta[footnoteRef:18]. [18:  Peça 51.] 
Estando os autos em meu gabinete, mediante despacho de 21/8/2018[footnoteRef:19], ponderei, inicialmente, que não havia elementos para se concluir acerca da existência de débito quanto à ocorrência tratada na alínea 'a' do parágrafo 13, tendo em vista incorreções nas premissas adotadas no cálculo realizado. Naquela ocasião, observei que não havia "evidências de que as pesquisas de preços envolveram produtos de características idênticas às dos licitados, nem informação acerca dos quantitativos adquiridos e das datas precisas em que foram realizadas as aquisições". [19:  Peça 53.] 
Ademais, referi que, na defesa do Sr. Jorge Alberto Teles Prado, foi informada a existência do TC Processo 023.937/2009-4, referente à tomada de contas especial em trâmite nesta Corte, que, entre outras questões, também tratou do possível superfaturamento ocorrido no pregão 7/2007 em relação ao item leite de coco. O referido processo foi apreciado no Acórdão 2056/2013-TCU-Plenário, no qual foi afastada a responsabilidade do ex-secretário.
A respeito do débito tratado na alínea 'b' do parágrafo 13, ressaltei, naquela ocasião, que, para adequada apreciação, deveria retornar à unidade instrutiva, para saneamento adicional.
Desse modo, a unidade instrutiva promoveu nova citação do Sr. Jorge Alberto Teles Prado, com a retificação do valor do débito, solidariamente com os fornecedores.
Após a análise das defesas encaminhadas, a SecexTCE, nova responsável pela instrução do processo, elaborou a instrução de mérito, propondo, em síntese[footnoteRef:20]: [20:  Peças 170-172.] 
a)   acolher as alegações de defesa apresentadas pelos Srs. José Fernandes de Lima e Márcio Zylberman, julgando regulares suas contas;
b)   excluir da relação processual os fornecedores a seguir: Dianju Distribuidora Atacadista de Alimentos Ltda.; HS & J Comércio Serviços e Refeições Ltda.; Júlio Prado Vasconcelos Comércio e Representações Ltda.; Milamassas Indústria de Alimentos Ltda. - ME; O Mercadão Comércio e Prestação de Serviços Ltda.; Pães e Massas Alimentícias Santa Cecília Ltda.; Real Alimentos Indústria e Comércio Ltda.; R & S Comércio de Alimentos Ltda.; Verdural Distribuidor de Verduras e Frutas Ltda, em virtude de prejuízo ao contraditório e à ampla defesa, devido ao decurso de tempo superior a dez anos entre a notificação, realizada em 2020, e as ocorrências, datadas de 2008;
c)   rejeitar as alegações de defesa apresentadas pelo Sr. Jorge Alberto Teles Prado, julgando irregulares suas contas, condenando-o ao pagamento do débito no valor de R$ 584.760,73, cominando-lhe, ainda, a multa prevista no art. 57 da LO/TCU.
O MP/TCU, representado pelo subprocurador-geral Lucas Rocha Furtado, manifestou-se em consonância com o encaminhamento sugerido, registrando que a proposta foi formulada antes da edição da Resolução TCU 344, de 11/10/2022. Aduziu que o exame acerca da prescrição das pretensões punitiva e de ressarcimento no caso em tela foi realizado pela unidade instrutiva com base nos ditames da Lei 9.873/1999[footnoteRef:21] e que suas conclusões se adequam às disposições da resolução do Tribunal[footnoteRef:22]. [21:  Peça 170, p. 7-8.]  [22:  Peça 173.] 
III
Examino, inicialmente, a questão da prescrição. No caso concreto, observa-se que a apuração das irregularidades se iniciou a partir de comunicação do Conselho de Alimentação Escolar, realizada em 19/2/2009[footnoteRef:23]. Assim, nos termos do art. 4º, IV, da mencionada resolução, o prazo prescricional conta-se a partir "da data do conhecimento da irregularidade ou do dano, quando constatados em fiscalização realizada pelo Tribunal, pelos órgãos de controle interno ou pelo próprio órgão ou entidade da Administração Pública onde ocorrer a irregularidade". [23:  Peça 1, p. 59-79.] 
A partir da listagem elaborada pela unidade instrutiva no parágrafo 17 da instrução reproduzida no relatório precedente e, ainda, tendo como base outros documentos, retira-se dos autos os seguintes marcos interruptivos:
	Relatório do CAE: 19/2/2009[footnoteRef:24] [24:  Peça 1, p. 59-79.] 

	Emissão do Relatório de Auditoria FNDE 25/2011: 7/11/2011[footnoteRef:25] [25:  Peça 2, p. 276-301.] 

	Relatório de Demandas Externas CGU 00224.000945/2010-87: 1/8/2011 a 30/11/2011[footnoteRef:26] [26:  Peça 3, p. 66-81.] 

	Notificações encaminhadas na fase interna ao Sr. José Fernandes de Lima: 18/3/2009 a 20/6/2013[footnoteRef:27] [27:  Peça 6, p. 37.] 

	Envio de ofício pelo Sr. José Fernandes de Lima solicitando prorrogação de prazo para manifestação durante a fase interna: 21.03.2011[footnoteRef:28] [28:  Peça 6, p. 38.] 

	Relatório de TCE 182/2014: 29/8/2014[footnoteRef:29] [29:  Peça 6, p. 29-40.] 

	Relatório de auditoria e certificado CGU: 25/3/2015[footnoteRef:30] [30:  Peça 6, p. 47-52.] 

	Autorização da citação dos Srs. José Fernandes de Lima e Márcio Zylberman: 30/12/2015[footnoteRef:31] [31:  Peça 11.] 

	Autorização de citação do Sr. Jorge Alberto Teles Prado: 12/4/2017[footnoteRef:32] [32:  Peça 26.] 

	Determinação de citação do Sr. Jorge Alberto Teles Prado e dos fornecedores: 21/8/2018[footnoteRef:33] [33:  Peça 53.] 

	Instrução que coligiu e detalhou os dados e delimitou os termos das novas citações a serem realizadas: 21/10/2020[footnoteRef:34] [34:  Peça 73.] 

	Instrução de mérito: 7/10/2022[footnoteRef:35] [35:  Peças 170-172.] 

	Parecer do MP/TCU: 9/11/2022[footnoteRef:36] [36:  Peça 173.] 

Dessa forma, observa-se que não ocorreu a prescrição das pretensões ressarcitória e punitiva (art. 2º) , ainda que na modalidade intercorrente (art. 8º) .
IV
Concordo, na essência, com a análise empreendida pela SecexTCE, corroborada pelo representante do MP/TCU, a qual adoto como fundamento das minhas razões de decidir, sem prejuízo de tecer os comentários a seguir.
Conforme relatado acima, remanesce nos autos apenas o débito relativo à atualização para maior de preço registrado, sem a devida justificativa. 
No que tange às empresas fornecedoras, é adequada a proposta da SecexTCE, de que, com base no art. 6º, II, da IN/TCU 71/2012, sejam excluídas da relação processual, em virtude de prejuízo ao contraditório e à ampla defesa, devido ao decurso de tempo superior a dez anos entre a notificação, realizada em 2020, e as ocorrências, datadas de 2008.
Quanto ao Sr. Jorge Alberto Teles Prado, a SecexTCE destacou que "as irregularidades consistentes nas homologações de reajustes trimestrais das atas de registro de preços revelam elevado grau de reprovação da conduta do responsável, na medida em que a percepção da ilegitimidade de reajustes sucessivos nos preços registrados, à míngua da necessária comprovação de alteração de custos pelos solicitantes, não requer conhecimento especializado para identificar a contrariedade da solicitação em relação à regra fundamental de um processo licitatório segunda a qual a Administração Pública está vinculada aos preços da proposta vencedora, exceto nos casos de álea extraordinário, o que não se verificou no caso concreto".
Assim, as contas do Sr. Jorge Alberto Teles Prado devem ser julgadas irregulares, sendo o responsável condenado a ressarcir o erário federal e sancionado com a multa prevista no art. 57 da Lei 8.443/1992.
Diante do exposto, voto pela aprovação do acórdão que ora submeto à apreciação deste colegiado.
TCU, Sala das Sessões, em 25 de abril de 2023.
Weder de Oliveira 
Relator